【裁判字號】    97,台上,2422
【裁判日期】    971120
【裁判案由】    損害賠償
【裁判全文】
最高法院民事判決            九十七年度台上字第二四二二號
上  訴  人  甲○○
                    17號
訴訟代理人  林復宏律師
            林紹源律師
被 上訴 人  己○○
上  訴  人  乙○○
            丙○○
            丁○○
            戊○○
上 列四 人
共      同
訴訟代理人  高進福律師
            高涌誠律師
            許樹欣律師
上列當事人間請求損害賠償事件，上訴人對於中華民國九十六年
八月二十九日台灣高等法院第二審判決（九十五年度重上字第四
０二號），各自提起上訴或一部上訴，本院判決如下：
    主  文
原判決關於命上訴人乙○○、丙○○、丁○○、戊○○再給付及
駁回其上訴，暨該訴訟費用部分廢棄，發回台灣高等法院。
上訴人甲○○之上訴駁回。
第三審訴訟費用，關於駁回上訴部分，由上訴人甲○○負擔。
    理  由
本件上訴人甲○○起訴主張：伊於民國八十九年六月十五日向被
上訴人己○○及其妻李趙寶弟（已死亡，下稱己○○夫妻）承租
坐落台北縣新店市○○路六號房屋所用以經營之涵碧莊旅社（下
稱系爭旅社），對造上訴人即己○○夫妻之子乙○○亦參與洽商
。雙方簽立之書面租賃契約，議定每月租金新台幣（下同）二十
萬元，租期自八十九年七月五日起至九十四年七月四日止。伊在
乙○○預先書立之約定書上簽名及交付押租金、租金後，即僱工
裝潢、採購設備。詎己○○夫妻於九十年六月二十九日竟以伊違
約增建遮雨棚、咖啡座、廁所（下稱遮雨棚等設施）為由，帶領
其子即乙○○及其餘對造上訴人丙○○、丁○○、戊○○等人（
下稱乙○○等人），至系爭旅社強行將伊驅走，占有其內之裝潢
、器物設備等財物。渠等以詐欺之不法手段，先誘使伊簽立與事
實不符之僱傭契約，再以妨害自由之方法將伊趕走，奪取伊之押
租金、裝潢、設備等財物，自屬共同侵權行為。且己○○夫妻於
租期屆滿前違約，伊已終止系爭租賃契約，亦應負債務不履行之
損害賠償責任。就伊所受押租金二十萬元、裝潢費用二百九十八
萬一千六百九十五元、設備費用四十七萬四千五百五十六元、營
業損失五百六十四萬二千二百五十六元，合計九百二十九萬八千
五百零七元之損害，應負連帶給付（賠償）之責。又系爭旅社所
使用之房屋登記為對造上訴人乙○○等人共有，應有部分各四分
之一。渠等因伊在承租期間，耗資裝潢、添購生財器具而受有利
益，致伊受有損害，應依民法第八百十六條規定之不當得利法律
關係，返還伊支出前述裝潢及設備費用計三百四十五萬六千二百
五十一元。並與債務不履行、共同侵權行為之損害賠償責任為不
真正連帶債務關係。爰求為命：(一)己○○、乙○○連帶給付（賠
償）二百萬元本息，(二)乙○○等人給付三百四十五萬六千二百五
十一元之本息。如其中一人於二百萬元之範圍內給付時，其他各
人就已給付部分免其責任之判決。（甲○○就上開(一)部分原請求
己○○、乙○○連帶給付（賠償）九百二十九萬八千五百零七元
本息。並與乙○○等人於三百四十五萬六千二百五十一元本息範
圍內，負不真正連帶給付之責。經原審維持第一審所為甲○○此
部分敗訴之判決，駁回其上訴後，甲○○僅就其中二百萬元本息
及該範圍內之不真正連帶給付部分，聲明不服。其餘未上訴部分
，已告確定，不在本院審理範圍）。
被上訴人己○○及上訴人乙○○等人則以：系爭租賃契約係李趙
寶弟與對造甲○○簽訂，其雙方始為契約當事人。乙○○及己○
○或僅為見證人，或非契約當事人，且未對甲○○施詐或為任何
侵權行為，甲○○請求該二人為給付，自屬無據。又甲○○為經
營系爭旅社，在該處裝潢及添購設備器具並違法搭蓋遮雨棚等設
施，於系爭租賃契約終止後，依法亦僅得請求返還其所添購之原
物，不得請求返還該物品之價額。依民法第一百八十條第四款規
定，更不得就遮雨棚等違建設施，請求返還不當得利等語，資為
抗辯。
原審除維持第一審命上訴人乙○○等人給付對造上訴人甲○○（
不當得利）共一百九十三萬八千六百七十二元本息（即四人各給
付四十八萬四千六百六十八元本息）部分之判決，駁回乙○○等
人之上訴外，另就第一審駁回甲○○之其餘不當得利請求部分，
廢棄其中之九十四萬二千八百四十三元本息，改命乙○○等人如
數「再給付」該部分金額之本息。（即乙○○等人應給付不當得
利共為二百八十八萬一千五百十五元本息）並駁回甲○○之其餘
上訴（即其請求再給付不當得利五十七萬四千七百三十六元本息
及己○○、乙○○二人連帶給付（賠償）部分），係以：系爭旅
社登記之負責人李趙寶弟於九十二年四月一日死亡，其繼承人己
○○及乙○○等人均合法拋棄繼承；該旅社所使用之基地及其上
房屋為乙○○等人共有，應有部分各四分之一，其中乙○○已於
九十四年三月二十九日將其應有部分售予訴外人陳金興，辦妥所
有權移轉登記等情，為兩造不爭執之事實。甲○○雖主張其於八
十九年六月間向己○○夫妻承租設立系爭旅社使用之房屋及旅社
經營權，渠等卻於租賃期間強占租賃物，剝奪伊之經營權，致伊
無法使用租賃物，應依民法第二百二十六條、第二百二十七條規
定負債務不履行之損害賠償責任云云。然依約定書、台北縣政府
營利事業登記證、郵政國內匯款執據及甲○○致李趙寶弟之存證
信函所載之內容、再參酌證人李月昇之證詞及兩造不爭執該約定
書為旅社經營權租賃契約（下稱系爭租賃契約）之性質，可知系
爭租賃契約僅存在於甲○○與李趙寶弟間，己○○並非該契約之
出租人。甲○○依債務不履行之法律關係，請求己○○賠償其所
受損害及所失利益，即屬無據。又就訴外人寶點設計工程有限公
司（下稱寶點公司）裝潢系爭旅社之估價單、甲○○製作之旅社
現金帳、稅捐機關之營業稅繳款書查詢清單、營業稅核定稅額繳
款書及前述存證信函觀之，足認李趙寶弟於與甲○○簽訂系爭租
賃契約後，確有交付房屋供甲○○裝潢經營系爭旅社，難謂有詐
騙情事。甲○○主張己○○夫妻及乙○○有施用詐術之侵權行為
，已無可採。且依甲○○提出之現場光碟片及其翻拍照片暨證人
警員羅瑞勤、高炎輝之證述，僅見李趙寶弟（出租人）與甲○○
（承租人）於九十年六月二十九日就旅社經營權能否收回發生爭
執，李趙寶弟並無強制解除甲○○對系爭不動產之占有。甲○○
依共同侵權行為法律關係，請求己○○、乙○○負連帶損害賠償
責任，亦屬無據。惟因甲○○、李趙寶弟已於九十年七月間合意
終止系爭租賃契約，而依寶點公司出立之單據記載、及證人即該
公司總經理鄭世文、裝潢工人程文博、許明昌、廖雨鈴之證述，
甲○○確有對系爭旅社為裝潢工程之施作。該裝潢工程經施作附
合於供設立旅社使用之房地上包括有關之路標、彩繪、停車場工
程均屬系爭旅社整體形象之一部，其所生之利益，皆已由房地所
有人乙○○等人取得。參諸乙○○等人現仍將該房地交由訴外人
陳榮貴經營旅社，亦見乙○○等人基於房地所有人地位，就供旅
社使用之房地為收益，當然取得該裝潢工程之整體利益。乙○○
等人對於甲○○之施作系爭裝潢工程，即屬無法律上之原因而受
有不當得利。該裝潢工程依寶點公司之估價單所載及證人鄭世文
之證詞，係進行至九十年五月底，距甲○○於同年七月二十三日
發函終止系爭租賃契約為止，尚屬甫完工之裝潢，即無須扣除折
舊價額。另遮雨棚等違建設施之查報、認定、拆除，僅為政府機
關之行政管理及查核措施，非為民法第一百八十條第四款規定之
「不法原因而為給付之」設施，且依現場照片所示，加蓋之遮雨
棚等設施均仍保留，未為拆除，足見此部分利益確屬存在。乙○
○等人辯稱：甲○○搭蓋遮雨棚等設施，均屬違建，依民法第一
百八十條第四款規定，不得請求返還利益云云，亦不可採。從而
，除甲○○所添購電視機、冷氣機、桌椅、電話等可移動之物品
，其僅得請求返還原物，不得請求償還其價額，應加以扣除外，
經核算結果，甲○○得請求返還裝潢部分之不當得利金額共為二
百八十八萬一千五百十五元。其依民法第八百十六條規定之不當
得利法律關係，請求乙○○等四人給付上開金額之本息，為有理
由。逾此部分之請求，不應准許等詞，為其判斷之基礎。
關於廢棄發回部分（即原審命乙○○等人再給付九十四萬二千八
百四十三元本息及駁回乙○○等人對第一審命其等各給付四十八
萬四千六百六十八元共一百九十三萬八千六百七十二元本息之上
訴部分）：
按民法第八百十六條之規定係一闡釋性條文，旨在揭櫫依同法第
八百十一條至第八百十五條規定因添附喪失權利而受損害者，仍
得依不當得利之規定，向受利益者請求償金。所謂「依不當得利
之規定，請求償金」，係指法律構成要件之準用而言。申言之，
此項償金請求權之成立，除因添附而受利益致他人受損害外，尚
須具備不當得利之一般構成要件始有其適用。查系爭旅社所使用
之基地及其上房屋為乙○○等人共有；甲○○係與乙○○等人之
母李趙寶弟成立有效之系爭旅社租賃契約後，始就房屋為裝潢，
嗣雙方已合意終止租約，為原審所認定之事實。則乙○○等人似
僅提供房屋予李趙寶弟經營系爭旅社，再由李趙寶弟與甲○○簽
訂系爭旅社租賃契約，乙○○等人與甲○○間並無因契約所生之
債權債務關係。果爾，甲○○與李趙寶弟對系爭旅社之裝潢等設
施而成為「附合」部分之權利歸屬究作何約定？於雙方終止租賃
契約後，甲○○是否仍得對附合前原有之權利為主張？甲○○前
於該旅社所使用之房屋為裝潢致受損害而受有利益者，究為與其
原有契約關係之李趙寶弟？或該房屋之所有人乙○○等人？於未
釐清其相互間之約定暨李趙寶弟與乙○○等人就旅社所使用之房
屋究為何種法律關係之前，能否逕謂甲○○得依民法第八百十六
條所定不當得利之法則，向乙○○等人請求償金？不無疑義。又
證人鄭世文、張富分別證稱：「當時我（鄭世文）沒有開統一發
票，因為原告（甲○○）還沒有把款項付清」（一審卷第一宗一
八五頁）；系爭旅社之招牌、霓虹燈等均係伊（張富）於九十一
年回去時再重新更換過（原審卷一○七頁）各等語，暨甲○○提
出之現金帳中有鄭世文收取二十六萬元紅利之記載（一審卷第一
宗七五頁），以及鄭世文製作「涵碧莊休閒賓館鄭世文」之名片
（同上宗一二一頁）、甲○○之各類所得扣繳暨免扣繳憑單內記
載甲○○（所得人）係受僱於寶點公司（扣繳單位）（一審卷第
二宗四○頁）等情，如均屬不虛，似見甲○○尚未將系爭旅社之
裝潢工程全部費用結清，其中又有一部分裝潢工程非由鄭世文施
作，且鄭世文印製名片，其就系爭旅社之經營，似與甲○○關係
密切。乙○○等人據以辯稱：甲○○並未證明受有全部裝潢工程
費用之損害，伊等未受有任何利益，不符民法第八百十六條之償
金請求權要件。甲○○陳報照片中所示物品非全由鄭世文於當時
所施作，其與鄭世文間關係匪淺，鄭世文之證詞難期公允等語（
原審卷二○三至二○五頁），是否全然無稽？甲○○能否以其受
有損害，依不當得利之規定，請求乙○○等人給付償金？均非無
再事斟酌之餘地。原審未遑詳加調查審認，置乙○○等人前述之
防禦方法於不顧，疏未說明其取捨之意見，所為不利於乙○○等
人之論斷，自有判決不備理由之違法。再者，就原審復認定系爭
裝潢工程中，屬於可移動之物品，甲○○僅得請求返還原物，不
得請求償還價額等事實。對照寶點公司提出之系爭裝潢工程估價
單（一審卷第一宗四三、五○、五五、六○頁）內，有人造花葉
、進口歐式磁器、……、畫框、燈具、床墊、不銹鋼造型、燈飾
佈置、飾品等記載觀之，各該器物是否不屬可移動之物品？乙○
○等人辯謂：原判決未將此部分金額扣除，未說明如何認定不當
得利總額為二百八十八萬一千五百十五元之計算方法，即有違誤
等語，是否全無可取？原審未予究明，遽為乙○○等人敗訴之判
決，亦嫌速斷，尚屬難昭折服。乙○○等人上訴意旨，指摘原判
決對其不利部分為不當，求予廢棄，非無理由。
關於駁回上訴部分（即原判決駁回甲○○請求己○○、乙○○二
人連帶給付（賠償）二百萬元本息、乙○○等四人再給付（不當
得利）五十七萬四千七百三十六元本息；如其中一人於二百萬元
範圍內給付時，其他各人就已給付部分免其給付責任之上訴部分
）：
原審依其採證、認事及解釋契約之職權行使，所論斷：甲○○依
共同侵權行為及債務不履行之法律關係，請求己○○、乙○○負
連帶損害賠償責任，核屬無據。至甲○○依民法第八百十六條規
定之不當得利法律關係，請求乙○○等四人給付二百八十八萬一
千五百十五元之本息，固屬有理。惟逾此部分之請求，為無理由
等情，因而就甲○○請求己○○、乙○○連帶給付（賠償）二百
萬元本息、乙○○等四人再給付（不當得利）五十七萬四千七百
三十六元本息，如其中一人於二百萬元範圍內給付時，其他各人
就已給付部分免其給付責任等部分，維持第一審所為甲○○敗訴
之判決，駁回其對該部分之上訴（即扣除其餘未據甲○○聲明不
服如前所述已確定部分），經核於法洵無違誤。甲○○上訴意旨
、猶就原審取捨證據、認定事實之職權行使，暨其贅述之意見，
指摘原判決此部分為不當，聲明廢棄，非有理由。
據上論結，本件乙○○等四人之上訴為有理由，甲○○之上訴為
無理由。依民事訴訟法第四百七十七條第一項、第四百七十八條
第二項、第四百八十一條、第四百四十九條第一項、第七十八條
，判決如主文。
中    華    民    國  九十七  年   十一   月   二十   日
                      最高法院民事第三庭
                          審判長法官  蘇  茂  秋
                                法官  陳  碧  玉
                                法官  王  仁  貴
                                法官  張  宗  權
                                法官  吳  麗  女
      本件正本證明與原本無異
                                      書  記  官
中    華    民    國  九十七  年   十二   月    二    日
                                                      K


司法院資訊處製作；財團法人民間司法改革基金會備份。
